【裁判字號】    98,交聲,2429
【裁判日期】    980805
【裁判案由】    聲明異議
【裁判全文】
臺灣臺中地方法院交通事件裁定            98交聲字第2429號
原處分機關  交通部公路總局臺中區監理所
異  議  人  甲○○
即受處分人
上列異議人因違反道路交通管理處罰條例案件，對於交通部公路
總局臺中區監理所民國98年6 月25日所為之處分（中監違字第裁
60-GE0000000號裁決書），聲明異議，本院裁定如下：
    主    文
原處分關於罰鍰新臺幣肆萬玖仟伍佰元部分撤銷。
前項撤銷部分，不罰。
    理    由
一、原處分機關即交通部公路總局臺中區監理所（下稱原處分機
    關）係以：異議人即受處分人甲○○（下稱受處分人）於民
    國97年1月31日4 時12分許，酒後駕駛車號PK-4301號自用小
    客車，行經臺中市○○路與向上路口，「因酒精濃度超過規
    定標準，經酒測器呼氣測定值達0.77MG/L」之違規，經臺中
    市警察局第一分局，以違反道路交通管理處罰條例第35條第
    1項第1款之規定舉發。嗣經原處分機關於98年6 月25日，以
    中監違字第裁60-GE0000000號裁決書，裁處其罰鍰新臺幣（
    下同）4 萬9500元及施以道路交通安全講習（駕駛執照已執
    行吊扣），原處分並無不法等語。
二、聲明異議意旨略以：受處分人同一酒醉駕車行為，業經臺灣
    臺中地方法院檢察署檢察官為緩起訴處分，並已完成60小時
    之義務勞動服務，依行政罰法第26條「一事不二罰」之規定
    ，監理機關再裁處受處分人罰鍰4 萬9500元，顯然裁決有誤
    ，爰聲明異議請求撤銷罰鍰4萬9500元等語。
三、按汽車駕駛人飲用酒類或其他類似物後，其吐氣所含酒精濃
    度超過0.25MG/L，不得駕車；駕駛汽車經測試檢定酒精濃度
    超過標準，處汽車駕駛人罰鍰1萬5000元以上6萬元以下，並
    當場移置保管該汽車及吊扣駕駛執照 1年；上開情形並應接
    受道路交通安全講習。道路交通安全規則第114條第2款、道
    路交通管理處罰條例第35條第1項第1款、第24條第1項第2款
    ，分別定有明文。再者，一行為同時觸犯刑事法律及違反行
    政法上義務規定者，依刑事法律處罰之。但其行為應處以「
    其他種類行政罰」或得沒入之物而未經法院宣告沒收者，亦
    得裁處之。前項行為如經不起訴處分或為無罪、免訴、不受
    理、不付審理之裁判確定者，得依違反行政法上義務規定裁
    處之。本法所稱「其他種類行政罰」，指下列裁罰性之不利
    處分：限制或禁止行為之處分：限制或停止營業、「吊扣證
    照」、命令停工或停止使用、禁止行駛、禁止出入港口、機
    場或特定場所、禁止製造、販賣、輸出入、禁止申請或其他
    限制或禁止為一定行為之處分。行政罰法第26條、第2條第1
    款亦有明定。惟依95年2月5日正式施行之行政罰法第26條第
    1 項規定：「一行為同時觸犯刑事法律及違反行政法上義務
    規定者，依刑事法律處罰之。但其行為應處以其他種類行政
    罰或得沒入之物而未經法院宣告沒收者，亦得裁處之」，此
    乃一行為同時造成刑罰法律與行政秩序罰規定發生競合適用
    之關係時，基於「一事不二罰」之法理，經由立法程序確立
    應以刑罰優先為原則，避免行為人承受過度且重複之處罰。
    此觀該條立法理由明確揭示：「一行為同時觸犯刑事法律及
    違反行政法上義務規定時，由於刑罰與行政罰同屬對不法行
    為之制裁，而刑罰之懲罰作用較強，故依刑事法律處罰，即
    足資警惕時，實無一事二罰再處行政罰之必要。且刑事法律
    處罰，由法院依法定程序為之，較符合正當法律程序，應予
    優先適用。但罰鍰以外之沒入或其他種類行政罰，因兼具維
    護公共秩序之作用，為達行政目的，行政機關仍得併予裁處
    ，故為第 1項但書規定」，其理益明。是以前揭行政罰法中
    刑事法律處罰優先且不再處以行政秩序罰之目的，既係因為
    行為人已接受刑罰而足資警惕，且已發生懲罰之作用，即無
    使行為人陷於雙重處罰之不利益，則關於刑事法律處罰之範
    圍自應採取實質認定，凡刑事實體法或程序法中所規定客觀
    上剝奪行為人生命、自由、財產權利，主觀上亦因制裁之嚴
    厲性、痛苦性，其強度足以造成心理強制而間接達成矯正教
    化目的之處遇手段，皆應納入其中，而不以形式上符合刑法
    第32條至第34條所定主刑及從刑種類者為限，始與前揭法律
    規範之意旨相符。
四、經查，本件受處分人於前揭時、地，因飲酒後酒精濃度超過
    標準（經酒測器呼氣測定值達0.77MG/L）仍駕駛自用小客車
    之違規事實，固經受處分人自承在卷，並有裁決書等附卷可
    稽，然查：
（一）受處分人因上開酒後駕車之行為，業經臺灣臺中地方法院
      檢察署檢察官於97年2月1日，以97年度速偵字第543 號為
      緩起訴處分，定緩起訴期間1 年，應向指定之公益團體、
      地方自治團體或社區提供60小時之義務勞動，並於 97年3
      月18日確定等情，有臺灣高等法院被告前案紀錄表及上開
      緩起訴處分書在卷可證。而受處分人業已向指定之公益團
      體、地方自治團體或社區提供60小時之義務勞動，並於98
      年3 月17日緩起訴期滿，未經撤銷緩起訴處分等情，亦有
      上開前案紀錄表及刑案系統觀護終結原因表各 1份在卷可
      證。且按刑事訴訟法第253條之2規定，命被告為金錢給付
      、提供義務勞務或處遇措施，應得被告之同意，無非以該
      等負擔涉及被告之財產權之侵害及其人身自由之拘束，且
      產生未經裁判即終局處理案件之實質效果，自應考慮被告
      之意願。是上開金錢給付、提供義務勞務等各種拘束，雖
      形式上均非屬刑罰性質，仍對行為人產生實質上制裁之效
      果，並對行為人財產、自由、尊嚴等權利產生不利影響，
      而由除金錢給付部份外，其餘種類負擔均未能以金錢量化
      觀之，倘被告就同一行為所受緩起訴負擔並非金錢給付，
      固無從與行政罰鍰之金錢給付相衡量，然由前揭被告因緩
      起訴處分所遭受之不利益觀之，緩起訴處分即難與不起訴
      處分等量齊觀。從而，受處分人已因上開緩起訴處分而應
      負擔一定時間之勞務給付義務，主觀而言即具有強制性、
      懲罰性甚明。而受處分人經由緩起訴處分條件之履行，使
      其免於遭檢察官發動起訴程序，應認具有替代刑罰之效果
      ，廣義而言，即屬前揭所稱之「實質刑事法律處罰」，而
      有行政罰法第26條第1 項「一事不二罰」規定之適用。又
      法務部95年5 月25日法律字第0950700393號函雖謂：行政
      罰法第26條第2 項所稱「不起訴處分」包括「緩起訴處分
      」在內等語，惟該項乃例外得裁處行政秩序罰之補充規定
      ，參諸該條文係將「不起訴處分」、「無罪」、「免訴」
      、「不受理」、「不付審理」等不能證明刑事被告犯罪或
      未曾使其實際接受刑罰之情形逐一臚列，顯然與該條第 1
      項所指發生處罰競合之前提要件尚有未合，故有第2 項仍
      依違反行政法上義務規定裁處之必要。本件緩起訴處分既
      非不能證明行為人之犯罪事實，且有向指定之公益團體、
      地方自治團體或社區提供60小時之義務勞動之實質處罰，
      自與上開行政罰法第26條第2 項列舉之不起訴處分等情形
      迥然有別，仍無從遽為比擬而為相同之處置；此外，藉由
      緩起訴處分而節省司法資源者，在基於實質懲罰目的而其
      人身自由遭受剝奪之餘，卻仍需繳納一定金額之行政罰鍰
      ，其結果勢必降低刑事被告接受緩起訴處分之意願，而反
      噬緩起訴處分替代繁複刑事審判程序之制度性機能。準此
      以言，行政罰法第26條第2 項既未將緩起訴處分列舉其中
      ，本於「例外規定從嚴解釋」之法理及前揭說明，自不能
      將條文中「不起訴處分」之範圍，擴及於性質顯不相同之
      「緩起訴處分」，且亦非得以具體個案中比較當事人實質
      上是否影響其財產權利（緩起訴可能係無負擔之緩起訴，
      而緩刑亦可能無負擔，惟均不影響其刑事處分之性質），
      或其影響當事人財產權利之輕重比較，憑為有無前揭行政
      罰法「一事不二罰」規定適用之標準。而道路交通管理處
      罰條例第35條規定之裁處，含有罰鍰及吊扣駕照，分屬行
      政罰法中之裁罰，有對於過去違反義務行為處罰之「秩序
      罰」（指罰鍰），以及對於預防將來再犯危險之「管制罰
      」（指吊扣駕照）；前者對於過去義務違反而為秩序罰之
      目的，與刑事制裁酒醉駕車所欲達到保護交通安全之目的
      相同，二者既為相同之目的，則處以較重之刑事制裁為已
      足，自無重複處罰行政罰之必要。
（二）至於原處分關於吊扣駕駛執照及施以道路交通安全講習部
      分，則係預防將來再犯危險之管制罰，而有別於前揭針對
      已發生違規事實科處罰鍰之行政秩序罰，屬行政罰法第26
      條第 1項但書所稱之「其他種類行政罰」。本件受處分人
      確有酒後駕駛自用小客車，經測試檢定酒精濃度超過標準
      之情，有原舉發機關之舉發違反道路交通事件通知單在卷
      可佐。受處分人因本案另涉犯刑法第185條之3酒醉駕車之
      公共危險罪，並經臺灣臺中地方法院檢察署檢察官以97年
      度速偵字第543 號為緩起訴處分，此有緩起訴處分書在卷
      可參，其違規事實堪以認定。是就此違反行政秩序規定之
      部分，依前揭規定，原處分機關自不得就該同一違規事實
      再處以「罰鍰」，然仍應科處罰鍰以外之行政罰（即吊扣
      駕駛執照及施以道路交通安全講習）。是原處分機關吊扣
      駕駛執照及依道路交通管理處罰條例第24條第1項第2款規
      定，施以道路交通安全講習，自無不合。
五、綜上所述，原處分機關以受處分人於飲酒後酒精濃度超過標
    準仍駕駛自用小客車之違規行為，依道路交通管理處罰條例
    第35條第1項第1款，違反道路交通管理事件統一裁罰基準及
    處理細則第43條，違反道路交通管理事件統一裁罰標準表等
    規定，裁處受處分人「罰鍰」4 萬9500元，吊扣駕駛執照及
    施以道路交通安全講習」之處分，其中裁處「罰鍰」之部分
    於法不合，應予撤銷，由本院諭知不罰。至原處分機關另裁
    處受處分人吊扣駕駛執照及施以道路交通安全講習部分，於
    法並無不合，且依受處分人聲明異議意旨，亦僅就原處分機
    關所處罰鍰部分請求撤銷，此部分之處分自非屬本院應予審
    究之範圍，併此敘明。
六、據上論斷，應依道路交通管理處罰條例第87條第2 項，道路
    交通案件處理辦法第20條前段，裁定如主文。
中    華    民    國    98    年    8     月    5     日
                        交通法庭  法  官  陳  得  利
上正本證明與原本無異。
如不服本裁定，應於送達後5日內，向本院提出抗告狀。
                                  書記官  吳  慕  先
中    華    民    國    98    年    8     月    5     日


司法院資訊處製作；財團法人民間司法改革基金會備份。
